【裁判字號】    89,上,87
【裁判日期】    890614
【裁判案由】    拆屋還地
【裁判全文】
臺灣高等法院民事判決                                八十九年度上字第八七號
      上  訴  人    甲○○
      訴訟代理人    高明義律師
      被 上 訴人    國立中央大學  設同右鄰上三座屋三十八號
      法定代理人    劉兆漢    .
      訴訟代理人    呂理胡律師
      複 代 理人    潘維成律師
右當事人間拆屋還地事件，上訴人對於中華民國八十八年十一月十六日臺灣桃園地方
法院八十八年度年度訴字第六一六號第一審判決提起上訴，本院判決如左：
    主    文
上訴駁回。
第二審訴訟費用由上訴人負擔。
本判決上訴人如於假執行程序實施前，為被上訴人預供擔保新台幣玖百萬元後，得免
為假執行。
    事    實
甲、上訴人方面：
一、聲明：
（一）原判決廢棄。
（二）被上訴人在第一審之訴及假執行之宣告均駁回。
（三）如受不利之判決時，願供擔保，請准免為假執行。
二、陳述：除與原判決書之記載相同者外，補稱略以：
（一）坐落桃園縣中壢市○○○段三座屋小段三Ｏ一之一地號土地，面積一．六Ｏ九
      一公頃，原係上訴人與胞兄林雙來及邱雲枝、邱鐘粉共有，上訴人與林雙來持
      分各十六分之七，其餘二人持分各十六分之一。民國五十九年五月五日被政府
      徵收一．二ＯＯＯ公頃，六十四年九月四日始送件登記，並另分割三Ｏ一之二
      地號土地面積Ｏ．四Ｏ九一公頃，由上訴人與林雙來等保留。六十六年五月三
      Ｏ一之一地號合併三Ｏ三之三地號為一筆面積四．四六一八公頃。六十六年間
      重測，三Ｏ一之一地號改為中壢市○○段三二八地號，三Ｏ一之二地號改為同
      市○○段三二七地號，七十六年一月將五權段三二八地號逕行分割，增加三二
      八之一、三二八之二、三二八之三、三二八之四、三二八之五及三二八之六等
      六筆，此有土地謄本可按。
（二）被上訴人之前身國立中央大學地球物理研究所原設在苗栗縣，於五十九年五月
      間向上訴人買受系爭土地一．二ＯＯＯ公頃（占三Ｏ一之一地號土地七四．五
      七％，上訴人保留二五．四三％），當時上訴人在系爭土地之現址建造有房屋
      居住，曾表明分割登記時務必將上訴人房屋保留在上訴人之土地上。嗣後被上
      訴人逕送往登記，並未通知上訴人到場指界，被上訴人復在上訴人房屋後方建
      造圍牆，彼此相安無事。八十年間，上訴人將舊屋改建，被上訴人亦未阻止，
      迨鋼筋水泥房屋五棟及車庫一棟建造完竣，被上訴人始稱占用校地。凡此經過
      ，業據證人邱垂吉、林木連在原審結證綦詳。
（三）本件上訴人於八十年間，將舊有房屋拆除改建鋼筋水泥房屋，被上訴人不即提
      出異議，迨七年後之八十七年二月二十六日始委任律師提出異議，依民法第七
      百九十六條，自不得請求拆除系爭土地上房屋。
三、證據：提出土地謄本五份為證，並聲請向桃園縣中壢地政事務所函查系爭土地自
    三十六年總登記起至六十四年十二月十一日止所有人主登記一至六次之登記資料
    ，及訊問證人林武清。
乙、被上訴人方面：
一、聲明：駁回上訴。
二、陳述：除與原判決書之記載相同者外，補稱略以：
（一）上訴人主張於五十九年五月間在系爭土地之現址建造有房屋居住，請舉證。
（二）「曾言明分割登記時必將上訴人房屋保留在上訴人土地上」語意何在不明？分
      割後仍屬上訴人土地上房屋被上訴人當然無權令其拆除，分割後被徵收土地上
      如有房屋，自不可能同意其保留。
（三）被上訴人在自有土地上那一位置建造圍牆，乃權宜之計，與土地是否被占用及
      同意他人使用否，應無關連。
（四）被上訴人並未同意交換土地，且系爭土地為國有，被上訴人僅為管理人，亦無
      權決定是否交換之事，又被上訴人非農業團體，亦不能登記取得農地。
（五）上訴人何時改建房屋，因並未知會被上訴人，故被上訴人並不知其越界建築，
      八十七年間被上訴人經測量知悉越界後，即函知上訴人應拆屋還地，於法應無
      不合。
三、證據：援用原審所提證據。
    理    由
一、被上訴人起訴主張：坐落桃園縣中壢市○○段第三二八之四號土地（下稱系爭土
    地）係中華民國所有委託伊管理，上訴人未經同意，亦無租賃關係，竟無權占用
    系爭土地四百八十八平方公尺建築房屋及車庫使用（下稱系爭房屋），迭經要求
    拆屋還地，皆無效果。爰依民法第七百六十七條之規定請求上訴人拆屋還地等語
    。
    上訴人則以：系爭土地於民國五十九年五月五日政府徵收時未整筆徵收，伊在系
    爭土地之現址已建造有房屋居住，並約明分割登記時務必將伊之房屋保留在伊未
    被徵收應有部分之土地上，惟徵收單位竟誤將伊蓋有房子部分徵收，被上訴人復
    在伊房屋後方建造圍牆。又伊於八十年間將舊有房屋拆除改建鋼筋水泥之系爭房
    屋，被上訴人不即提出異議，迨八十七年始委任律師提出異議，依民法第七百九
    十六條規定自不得請求拆除系爭房屋。另伊亦願與被上訴人交換土地等語，資為
    抗辯。
二、被上訴人主張：系爭土地係中華民國所有委託伊管理一節，業據提出土地登記簿
    謄本一件為證（見原審卷第六頁），且為上訴人所不爭，應堪信實。
三、被上訴人主張：上訴人未經伊同意，亦無租賃關係，竟無權占用系爭土地四百八
    十八平方公尺建築系爭房屋等情，上訴人固不否認於八十年間將舊有房屋拆除改
    建系爭鋼筋水泥房屋，此部分並經原審會同桃園縣中壢地政事務所至現場勘測屬
    實，有勘驗筆錄及複丈成果圖各一件在卷可稽（見原審卷第二四頁至第二七頁）
    ，惟上訴人否認係無權占有，而係五十九年五月五日政府徵收土地做為興建中央
    大學用地時，只徵收伊與訴外人林雙來等三人共有之原同市○○○段三座屋小段
    三○一之一號土地四分之三，未整筆徵收，伊在系爭土地之現址已建有房屋居住
    ，並要求徵收分割登記時務必將伊之房屋保留在伊未被徵收應有部分之土地上，
    惟徵收單位竟未到現場即依圖面逕行分割，致誤將伊蓋有房屋部分列入徵收範圍
    ，茲伊只要房子能保留伊願與被上訴人換地。又伊於八十年間將舊有房屋拆除改
    建鋼筋水泥之系爭房屋，被上訴人不即提出異議，迨八十七年始委任律師提出異
    議，依民法第七百九十六條規定自不得請求拆除系爭房屋等語，查：
    上訴人所舉證人林木連於原審結證稱：被告（即上訴人）住於現改建土地上，協
    談時有說要留給他住，因一直未測量，不知道被告三二七地號有部分現劃歸三二
    八地號，不是惡意的，保留位置錯了，才會發生錯誤。是學校劃校地時範圍劃錯
    了，賣地時房子並沒賣給學校，沒有受補償，是學校的錯，更何況圍圍牆時也沒
    有圍到被告的房子等語（見原審卷第三九頁至第四十頁）；另證人邱垂吉結稱：
    中央大學是被告爭取來設立的，當時賣給學校時有說房屋位置要保留給被告住，
    改建七、八年了，是照原來舊房子建造的等語在卷（見原審卷第三九頁反面）；
    再證人即被上訴人前總務科庶務組組員林武清亦在本院結稱：我於民國五十五年
    起任職中央大學總務科庶務組組員，六十六年間離職。五十七年間政府為徵收中
    央大學用地，由桃園縣政府承辦，中央大學協辦，（提示原判決所附複丈成果圖
    ）系爭土地上上訴人原來即蓋有房屋，：：當初徵收土地學校經費不足，所以將
    校地邊緣有民房部分均排除，以節省補償費，僅在中間的二棟民房無法排除，才
    予以徵收，上訴人之房屋也在邊緣地帶，所以房屋之基地未徵收，但後來桃園縣
    政府並未經過實地測量，僅以地籍圖圖面辦理共有土地之逕行分割，造成土地徵
    收地上房屋未徵收的現象。當初原則上有房子的土地不徵收，並沒有協議上訴人
    之土地徵收房子不徵收，徵收當時有表明只徵收沒有房子的部分，有房子的地都
    不徵收，仍留給上訴人，上訴人領補償費只領該筆土地的四分之三應有部分而已
    ，尚有四分之一土地未徵收等語在卷（見本院卷第七二頁至第七五頁）。由上觀
    之，當初徵收上開土地縱承辦徵收單位同意保留上訴人已蓋有房屋之基地不列入
    徵收，嗣承辦單位未經實地測量，僅以地籍圖圖面辦理共有土地之逕行分割，造
    成本件系爭土地已徵收而地上房屋未徵收之情形，惟系爭土地既已登記為中華民
    國所有，在未經更正或撤銷登記前，該登記依土地法第四十三條之規定有絕對之
    效力。被上訴人為系爭土地之管理機關據以主張物上請求權即無不合。
    另上訴人抗辯伊於八十年間將舊有房屋拆除改建鋼筋水泥之系爭房屋，被上訴人
    不即提出異議，迨八十七年始委任律師提出異議，依民法第七百九十六條規定自
    不得請求拆除系爭房屋一節，惟為被上訴人所否認，並辯稱：上訴人何時改建房
    屋，因並未知會伊，故伊並不知其越界建築，直至八十七年間伊經測量始知悉越
    界後，即函知上訴人應拆屋還地，於法應無不合等語，且上訴人亦迄未能舉證證
    明被上訴人在此之前知其越界建築而不提出異議，況民法第七百九十六條所謂土
    地所有人建築房屋逾越疆界，係指土地所有人在其自己土地建築房屋，僅其一部
    分逾越疆界者而言。若其房屋之全部建築於他人之土地，則無同條之適用（最高
    法院二十八年上字第六三四判例參照），查本件上訴人之系爭房屋經原審會同桃
    園縣中壢地政事務所至現場勘測結果，既全部建築於中華民國所有由被上訴人管
    理之系爭土地上，此有土地複丈成果圖一件附卷可稽（見原審卷第二六頁至第二
    七頁），自亦無上開法條之適用。
    再上訴人辯稱：伊願以伊另筆所有空地與被上訴人管理之系爭土地交換一節，惟
    被上訴人已表示伊僅係管理機關，無此權限無法同意，是上訴人此部分之抗辯亦
    非可取。
    從而被上訴人本於物上請求權之法律關係，請求上訴人將系爭土地上如附圖所示
    紅色部分即編號Ａ、Ｂ、Ｃ、Ｄ、Ｅ、Ｆ所示之系爭房屋（面積四百八十八平方
    公尺）拆除，並將系爭土地返還與被上訴人，即屬正當，應予准許。又拆屋還地
    非立時可就，審酌上訴人居住之系爭房屋占用系爭土地已達三十餘年，覓地遷居
    不易，爰定其履行期間為六個月，以資兼顧上訴人之利益。
    原審為被上訴人勝訴之判決並以供擔保為條件為准假執行之宣告，並定上訴人之
    履行期間為六個月，核無違誤。上訴意旨指摘原判決不當，求予廢棄改判，為無
    理由，應予駁回。
四、兩造其餘之攻擊防禦方法暨聲明所用之證據，核與本件判決之結果均不生影響，
    已無再予論述之必要，併此敘明。
五、上訴人陳明願供擔保請准宣告免為假執行，核無不合，爰酌定相當之擔保金額准
    許之。
據上論結，本件上訴為無理由，爰判決如主文。
中      華      民      國    八十九    年      六      月     十四     日
                                臺灣高等法院民事第四庭
                                    審判長法  官  李  瓊  蔭
                                          法  官  張      蘭
                                          法  官  楊  豐  卿
右正本係照原本作成。
如不服本判決，應於收受送達後二十日內向本院提出上訴書狀，其未表明上訴理由者
，應於提出上訴後二十日內向本院補提理由書狀（均須按他造當事人之人數附繕本）
上訴時應提出委任律師或具有律師資格之人之委任狀；委任有律師資格者，另應附具
律師及格證書及釋明委任人與受任人有民事訴訟法第四百六十六條之一第一項但書或
第二項（詳附註）所定關係之釋明文書影本。
中      華      民      國    八十九    年      六      月     十五     日
                                          書記官  殷  丹  妮
附註：
民事訴訟法第四百六十六條之一（第一項、第二項）：
對於第二審判決上訴，上訴人應委任律師為訴訟代理人。但上訴人或其法定代理人具
有律師資格者，不在此限。
上訴人之配偶、三親等內之血親、二親等內之姻親，或上訴人為法人、中央或地方機
關時，其所屬專任人員具有律師資格並經法院認為適當者，亦得為第三審訴訟代理人
。


司法院資訊處製作；財團法人民間司法改革基金會備份。
